【裁判字號】    96,訴,1058
【裁判日期】    970527
【裁判案由】    所有權移轉登記
【裁判全文】
臺灣高雄地方法院民事判決              96年度訴字第1058號
原      告
即反訴被告  丙○○
反訴  被告  乙○○
訴訟代理人  丙○○
被      告
即反訴原告  甲○○
反訴原告之
訴訟代理人  鄭曉東律師
            魏緒孟律師
上列當事人間所有權移轉登記事件，經本院於民國97年5 月15日
言詞辯論終結，判決如下：
    主      文
被告應將坐落於高雄縣杉林鄉○○段第二０六之一０地號土地，
地目旱，面積二六０四平方公尺，所有權應有部分二分之一移轉
登記予原告。
本訴訴訟費用由被告負擔。
反訴被告乙○○應將坐落於高雄縣杉林鄉○○段第二０六之二二
地號土地，所有權應有部分二分之一，及其上建物，建號二號、
三號，門牌號碼為高雄縣杉林鄉○○路二巷五十號房屋一棟，所
有權應有部分均為二分之一，均移轉登記予反訴原告。
反訴原告其餘之訴駁回。
反訴訴訟費用由反訴被告乙○○負擔五分之一，餘由反訴原告負
擔。
    事實及理由
壹、本訴部分：
一、原告起訴主張：原告與被告共同出資，以被告名義向本院標
    購坐落於高雄縣杉林鄉○○段第206-10地號土地（地目旱，
    面積2,604 平方公尺，下稱系爭206-10地號土地）、高雄市
    小港區○○段第227-3 地號土地（地目建，面積234.03平方
    公尺）、高雄市○○區○○段第238-4 地號土地（地目建，
    面積186.86平方公尺）、高雄市○○區○○段第618-4 地號
    土地（地目田，面積176 平方公尺）、高雄市○○區○○段
    第618-6 地號土地（地目田，面積451 平方公尺），並均辦
    理所有權移轉登記為被告所有（下稱系爭合資契約）。上開
    土地自購入迄今，仍未出售，經原告於民國93年12月1 日以
    存證信函終止系爭合資共買契約，並請求被告將系爭206-10
    地號土地，所有權應有部分1/2 移轉登記予原告，詎竟遭被
    告拒絕，為此爰依系爭合資契約終止後之法律關係，提起本
    件訴訟等語。並聲明求為判決：被告應將坐落於高雄縣杉林
    鄉○○段第206-10地號，地目旱，面積2,604 平方公尺之土
    地應有部分1/2 辦理所有權移轉登記予原告。
二、被告則以：被告與原告固於93年1 月3 日各出資1/2 ，由被
    告具名，於93年1 月6 日以新台幣（下同）118 萬元之代價
    ，向本院標購系爭206-10地號土地，並將上開土地登記於被
    告名下。惟與系爭206-10地號土地同一標購入者，尚有坐落
    於高雄縣杉林鄉○○段第206-22地號土地，應有部分1/ 3暨
    其上建物，建號2 號，門牌號碼為高雄縣杉林鄉○○路2 巷
    50號房屋之應有部分1/ 3（下稱系爭206-22地號土地暨建號
    2 號房屋應有部分1/3） ，嗣兩造又合資向訴外人楊學慧購
    入系爭206-22地號土地暨建號2 號房屋應有部分2/3 及其上
    建號3 號房屋，權利範圍全部（門牌亦為高雄縣杉林鄉○○
    路2 巷50號，下稱系爭206-22地號土地暨建號2 號、3 號房
    屋），故於系爭合資契約終止後，原告亦負有移轉系爭206-
    22地號土地暨建號2 號、3 號房屋所有權應有部分1/2 予被
    告之義務等語置辯。並聲明：原告之訴駁回。
貳、反訴部分：
一、按被告於言詞辯論終結前，得在本訴繫屬之法院，對於原告
    及就訴訟標的必須合一確定之人提起反訴；又反訴之標的，
    如專屬他法院管轄，或與本訴之標的及其防禦方法不相牽連
    者，不得提起，民事訴訟法第259 條、第260 條第1 項分別
    定有明文。申言之，反訴之標的，須與本訴之標的及其防禦
    方法相牽連。茲本訴原告（即反訴被告）丙○○係以其與被
    告（即反訴原告）間系爭合資契約終止後，就合資購入之系
    爭206-10地號土地所有權應有部分之移轉登記為其訴訟標的
    ，而反訴原告於本訴繫屬中，則以反訴被告丙○○、乙○○
    於系爭合資契約終止後，應將反訴原告與丙○○於系爭合資
    契約存續期間所購入，借名登記於乙○○名下之系爭206-22
    地號土地暨建號2 號、3 號房屋所有權應有部分1/2 移轉登
    記予反訴原告，核其反訴標的與本訴標的及其防禦方法均基
    於系爭合資契約而來，互有牽連，而反訴原告主張其與反訴
    被告乙○○間就系爭206-22地號土地暨其上建號2 號、3 號
    建物併有借名登記之法律關係存在，則就反訴原告於終止系
    爭合資契約與借名登記契約，請求返還上開房地予反訴原告
    之判決結果，對反訴被告丙○○與乙○○間須合一確定，是
    以反訴原告追加非本訴原告之乙○○為反訴被告，並於本訴
    訴訟程序中提起反訴，核與前揭規定並無不合，應予准許。
二、反訴原告起訴主張：
  (一)反訴原告與反訴被告丙○○共同出資購買系爭206-10地號土
    地及系爭206-22地號土地暨建號2 號房屋，應有部分1/3 ，
    並依丙○○之要求，於93年4 月6 日將上開房地借名登記於
    丙○○之子即反訴被告乙○○名下。嗣反訴原告與丙○○又
    合資，於93年6 月16日以乙○○名義向訴外人楊學慧購入系
    爭206-22地號土地暨建號2 號房屋，應有部分2/3 及其上建
    號3 號房屋，權利範圍全部，並移轉所有權登記予乙○○（
    下稱系爭借名登記契約），爰以反訴起訴狀繕本之送達為終
    止系爭借名登記契約之意思表示，請求反訴被告乙○○將上
    開房地應有部分1/2 辦理所有權移轉登記予反訴原告。
  (二)反訴原告與反訴被告丙○○於93年6 月2 日將系爭206-10地
    號土地及系爭206-22地號土地暨其上建號2 號、3 號房屋，
    以195 萬元之代價出售予訴外人郭銀生，並推由反訴原告與
    郭銀生簽訂買賣契約書（下稱系爭買賣契約），而郭銀生所
    支付之買賣訂金60萬元，於扣除仲介費用後，各由反訴原告
    及反訴被告丙○○各分得261,000 元。詎反訴被告丙○○竟
    拒絕交付系爭206-22地號土地暨其上建物2 號、3 號房屋之
    所有權狀，致反訴原告無從履約，嗣經反訴原告與郭銀生達
    成和解，反訴原告除與郭銀生解除契約，返還買賣訂金60萬
    元予郭銀生外，並賠償郭銀生違約金20萬元，為此爰依系爭
    合資共買契約及民法第231 條第1 項之法律關係，或民法第
    546 條第3 項之法律關係，請求擇一判決反訴被告丙○○應
    賠償反訴原告461,000 元等語（即261,000+200,000 ＝461,
    000 ，見本院卷第89頁、第227 頁）。
  (三)綜上，聲明求為判決：(1)反訴被告乙○○應將坐落於高雄縣
    杉林鄉○○段第206-22地號土地，面積15 1平方公尺，及其
    上建物，即建號2 號，面積38.29 平方公尺；建號3 號，面
    積69.3 1平方公尺，門牌均為高雄縣杉林鄉○○路2 巷50號
    之磚造房屋，所有權權利範圍各1/2 ，辦理所有權移轉登記
    予反訴原告。(2)反訴被告丙○○應給付反訴原告461,000 元
    ，及自反訴起訴狀繕本送達之翌日起（即自96年12月15日起
    ）至清償日止，按年息5%計算之利息。
三、反訴被告丙○○、乙○○則以：系爭206-22地號土地暨建號
    2 號房屋所有權應有部分1/3 固為反訴被告丙○○與反訴原
    告合資購入，登記於反訴原告名下，惟反訴原告已將其持分
    以16萬元之代價出售予反訴被告乙○○，反訴原告與反訴被
    告乙○○間並無借名登記關係存在。又系爭206-22地號土地
    暨建號2 號房屋應有部分2/3 及其上建號3 號房屋所有權全
    部，係反訴被告乙○○於93年5 月間以12萬元之代價向訴外
    人楊學慧購入，是以系爭206-22地號土地暨建號2 號、3 號
    房屋非屬反訴原告與反訴被告丙○○合資購買之不動產，反
    訴原告基於系爭合資契約之法律關係請求移轉登記上開不動
    產所有權應有部分1/2 予反訴原告，乃無所據。又反訴被告
    丙○○並非反訴原告與訴外人郭銀生就上開房地買賣所立契
    約之當事人，是以反訴原告與訴外人郭銀生就上開房地買賣
    契約衍生之糾紛，均與反訴被告丙○○無涉等語置辯（見本
    院卷第139 頁）。並均聲明：反訴原告之訴駁回。
參、兩造不爭執之事項：
一、本件原告即反訴被告丙○○與被告即反訴原告甲○○自92年
    起就下列土地有各出資1/2 合買土地出售以獲利，且所購入
    之房地及出售之獲利均應由二人均分之合資契約存在（即系
    爭合資契約，見本院卷第2 頁、第24頁、第53至54頁）：
  (一)高雄縣杉林鄉○○段第206-10號，地目旱，面積2604平方公
    尺之土地（即系爭206 之10地號土地，拍定價格1,028,000
    元，見本院卷第12頁、124 頁）。
  (二)高雄市○○區○○段第227-3 地號，地目建，面積234.03平
    方公尺之土地（拍定價格839,000 元）。
  (三)高雄市○○區○○段第238-4 地號，地目建，面積186.86平
    方公尺之土地（拍定價格780,000 元）。
  (四)高雄市○○區○○段第618-4 地號，地目田，面積176 平方
    公尺之土地。
  (五)高雄市○○區○○段第618-6 地號，地目田，面積451 平方
    公尺之土地。
  (六)高雄縣杉林鄉○○段第206-22地號土地，應有部分1/3 ，及
    其上建物，建號2 號，門牌號碼為高雄縣杉林鄉○○路2 巷
    50號之房屋應有部分1/3 （即系爭206 之22地號土地暨建號
    2 號房屋應有部分1/3 ，見本院卷第66頁、第214 頁）。
二、上開系爭編號1 至5 所示土地現均登記於被告即反訴原告甲○○名下。其中編號2 、3 所示土地經兩造於96年11月22日
    在本院作成95年度訴字第3277號和解筆錄，被告即反訴原告
    甲○○願將上開兩筆土地之所有權各移轉應有部分1/2 予原
    告即反訴被告丙○○。
三、系爭206-10地號土地與系爭206-22地號土地暨建號2 號房屋
    ，應有部分1/3 乃原告即反訴被告丙○○與被告即反訴原告
    甲○○於93年1 月3 日經由本院88年度執字第29535 號強制
    執行程序（見本院卷第68頁），以甲○○之名義投標，並以
    118 萬元之代價以同一標拍定得標，於93年3 月3 日將之登
    記於甲○○名下，嗣甲○○於93年4 月6 日將系爭206-22地
    號暨建號2 號房屋，應有部分1/3 移轉所有權登記予反訴被
    告乙○○（見本院卷第61、62頁地政異動索引）。
四、訴外人楊學慧就其所有坐落於高雄縣杉林鄉○○段第206-22
    地號土地，應有部分2/3 及其上建物，建號2 號房屋應有部
    分2/3 、建號3 號房屋（門牌與建號2 號房屋同）所有權全
    部，於93年5 月31日以12萬元之代價售出（見本院卷第132
    至133 、135 至136 頁），並於93年6 月16日將之登記在反
    訴被告乙○○名下（見本院卷第60、63、64頁地政異動索引
    、第67頁建物登記謄本）。
五、被告即反訴原告甲○○於93年6 月2 日將登記於乙○○名下
    之系爭206 之22地號土地，暨其上建號2 號、3 號房屋，權
    利範圍全部，及登記於被告即反訴原告甲○○名下之系爭20
    6-10地號土地，權利範圍全部，以195 萬元之代價出售予訴
    外人郭銀生（即系爭買賣契約，見本院卷第99頁），嗣因無
    法辦理過戶登記，而與郭銀生解除系爭買賣契約，由被告即
    反訴原告甲○○返還郭銀生訂金60萬元及違約賠償金20萬元
    （見本院卷第108 頁和解書）。
六、原告於93年12月1 日以存證信函通知被告即反訴原告甲○○
    解除系爭合資共買契約，經甲○○於93年12月2 日收訖，並
    經甲○○於93年12月8 日以存證信函表示同意移轉土地所有
    權應有部分1/2 予原告，惟原告亦應將系爭206-22地號土地
    暨其上建號2 號、3 號房屋所有權應有部分1/2 移轉登記予
    甲○○，並給付系爭買賣契約損害賠償款項461,000 元予甲○○（見本院卷第5 頁存證信函）。
七、原告與被告即反訴原告甲○○於系爭合資共買契約存續期間
    ，並未因系爭合資契約對外負債，系爭合資契約已經締約雙
    方於93年12月8 日合意終止（見本院卷第80頁）。
肆、兩造爭執事項及得心證之理由：
    本件兩造爭點為：(一)系爭合資契約之法律性質為何？原告於
    系爭合資契約終止後請求移轉系爭206-10地號土地應有部分
    1/2 予原告，有無理由？(二)系爭206-22地號土地暨其上建號
    2 號、3 號房屋是否亦屬依系爭合資契約購入之房地？上開
    房地所有權人即反訴被告乙○○，就該房地所有權應有部分
    1/2 ，與反訴原告間有無借名登記關係存在？若有，該契約
    關係已否終止，於何時終止？反訴原告請求反訴被告乙○○
    移轉上開房地所有權應有部分1/ 2，有無理由？(三)反訴被告
    有無同意或授權反訴原告代為出售系爭206-10地號土地及系
    爭206-22地號土地暨其上建號2 號、3 號房屋？若有，則反
    訴原告基於系爭合資契約及民法第231 條第1 項，或民法第
    546 條第3 項請求反訴被告丙○○賠償其因無法對訴外人即
    上開房地買受人郭銀生履行上開房地所有權移轉登記義務，
    而須返還郭銀生買賣訂金並支付違約金之損害，是否有理由
    ？茲分述如下：
一、系爭合資契約之法律性質為何？原告於系爭合資契約終止後
    請求移轉系爭206-10地號土地應有部分1/2 予原告，有無理
    由？
  (一)按民法之合夥，係指二人以上互約出資以經營共同事業，分
    享其營業所生之利益及分擔所生損失之契約，此觀之民法第
    667 條第1 項之規定自明。是合夥應就如何出資及共同事業
    之經營為確實之約定，始足當之，倘僅單純出資取得財產，
    而未約定經營共同事業者，縱將來可獲得相當之利益，亦僅
    屬合資或共同出資之無名契約。查，丙○○與甲○○雖自92
    年起合資購地，並約定合資購入之土地所有權或將來處分之
    權利、義務，均依各出資人出資比例分配之（見本院卷第24
    4 頁、第245 頁），惟渠等並未約定合資契約存續期間應如
    何共同經營事業，或反覆持續進行土地買賣牟利，亦未約定
    虧損應如何分擔，亦據原告自承在卷（見本院卷第244 頁）
    ，復為兩造所不爭執，是其間所為合資共買土地之約定，尚
    與民法所謂合夥有間，應屬無名契約，故就其終止契約後就
    合資購入財產之分析，即不受民法合夥規定之限制。合先敘
    明。
  (二)經查，系爭206-10地號土地與系爭206-22地號土地暨其上建
    號2 號房屋應有部分1/3 同為本院88年度執字第29535 號拍
    賣抵押物強制執行事件之拍賣標的，經原告於93年1 月6 日
    以118 萬元拍定得標（其中系爭206-10地號土地之拍定金額
    為1,028,000 元，系爭206-22地號土地應有部分1/3 之拍定
    金額為126,000 元，上開土地上建號2 號房屋應有部分1/3
    之拍定金額為26,000元），有本院93年2 月12日93雄院貴民
    春88執字第29535 號函在卷可稽（見本院卷第68頁），而原
    、被告係以被告名義參與上開強制執行拍賣投標，並由原、
    被告各出資59萬元標購上開不動產，亦據原、被告自認在卷
    （見本院卷第53頁），是於系爭合資契約終止後，原、被告
    自得依其約定各自按出資比例取得系爭206-10地號土地所有
    權應有部分1/2 。本件原告依系爭合資契約終止後之法律關
    係，請求被告將雙方合資購入，登記於被告名下之系爭206-
    10地號土地所有權應有部分1/2 移轉登記予原告，為有理由
    。
二、系爭206-22地號土地暨其上建號2 號、3 號房屋是否亦屬依
    系爭合資契約購入之房地？上開房地所有權人即反訴被告乙○○，就該房地所有權應有部分1/2 ，與反訴原告間有無借
    名登記關係存在？若有，該契約關係已否終止，於何時終止
    ？反訴原告請求反訴被告乙○○移轉上開房地所有權應有部
    分1/2，有無理由？
  (一)按當事人主張有利於己之事實者，就其事實有舉證之責任，
    民事訴訟法第277 條第1 項定有明文。次按主張積極事實存
    在之當事人，就該積極事實存在所須具備之特別要件負舉證
    之責，而此特別要件之具備，茍能證明間接事實，且該間接
    事實與要件事實間，依經驗法則已足推認其因果關係存在者
    ，亦無不可，非以直接證明要件事實為必要。本件反訴原告
    主張系爭206-22地號土地暨其上建號2 號、3 號房屋亦為其
    與反訴被告丙○○依系爭合資契約所購入，且就其應分得之
    上開房地所有權應有部分1/2 借名登記於反訴被告乙○○之
    名下，則反訴原告即應就系爭206-22地號土地暨其上建號2
    號、3 號房屋係由其與反訴被告丙○○各出資1/2 所購入之
    特別要件，及其與反訴被告乙○○間有借名登記關係存在等
    節，負舉證之責。至於反訴被告辯稱反訴被告乙○○確有出
    資買入系爭206-22地號土地暨其上建號2 號、3 號房屋，則
    應由反訴被告就上開有利於己之事實，負舉證責任。
  (二)反訴原告主張系爭206-22地號土地暨其上建號2 號房屋應有
    部分1/3 業經其與反訴被告丙○○透過本院強制執行程序共
    同出資1/2 標購取得，為兩造所不爭執，已如前述，堪認真
    實。反訴被告丙○○則辯稱：反訴被告乙○○業於93年4 月
    6 日以16萬元之代價向反訴原告購得上開房地，並登記於反
    訴被告乙○○名下，上開房地自斯時起即非屬系爭合資契約
    所購房地云云，惟反訴原告否認之。經查：
  1.按法院認為必要時，得依職權訊問當事人；當事人無正當理
    由拒絕陳述或具結者，法院得審酌情形，判斷應證事實之真
    偽；當事人經法院命其本人到場，無正當理由而不到場者，
    視為拒絕陳述，民事訴訟法第367 條之1 第1 、3 、4 項已
    有明定，本件反訴被告乙○○經本院通知其本人務必到庭應
    訊，詎其無正當理由仍不到場，有卷附送達證書2 份、本院
    97年5 月13日言詞辯論筆錄各1 份足憑（見本院卷第110 頁
    、第238 頁、第242 頁），揆諸前引規定，本院自得審酌情
    形，判斷應證事實之真偽，合先敘明。
  2.反訴被告乙○○於本院95年度訴字第3277號所有權移轉事件
    中固陳稱：其父親丙○○曾向其表示反訴原告想要出售系爭
    206-22地號土地及其上建物，並詢問其有無購買意願，其同
    意購買後，即拿16萬元予其父親丙○○，嗣即將上開房地過
    戶於其名下，而非借名登記等語（見95年訴字3277卷第219
    頁），惟反訴原告否認有何取得16萬元買賣款之情事存在，
    參諸反訴被告乙○○出生於69年間，其於93年4 月6 日取得
    上開房地所有權移轉登記時，年僅24歲，其究有無財力購買
    上開房地，已屬有疑，反訴被告乙○○復未能舉證證明確有
    支付16萬元買賣款之事實，自難認其陳述為真，反訴被告辯
    稱系爭206-22地號土地暨其上建號2 號房屋應有部分1/3 已
    因反訴原告出賣予反訴被告乙○○，非屬系爭合資契約購地
    之標的云云，洵非可採。
  3.又反訴原告於移轉系爭206-22地號土地暨其上建號2 號房屋
    應有部分1/3 予反訴被告乙○○時，固與反訴被告乙○○簽
    立土地、建築改良物買賣所有權移轉契約書各1 份（見本院
    卷第160 頁、第163 頁），惟上開契約書乃用以辦理物權移
    轉登記之書面，僅足以表彰渠等所為物權行為之意思合致，
    反訴被告乙○○就其與反訴原告間確有買賣上開房地之合意
    ，仍應提出其他積極證據以為證明，惟反訴被告迄本件言詞
    辯論終結之日，均未到庭說明，亦未舉證以實其說，其前開
    辯解尚難信為真實。
  4.綜上，反訴被告乙○○既亦無實際出資向反訴原告購買系爭
    206-22地號土地暨其上建號2 號房屋應有部分1/3 之事實，
    其與反訴原告間除有物權行為移轉之合意外，亦無就上開房
    地達成買賣意思表示合致之事實存在，惟反訴被告乙○○乃
    因應其父親即反訴被告丙○○之探詢，始答應上開房地過戶
    於其名下乙節，則經反訴被告乙○○陳述如前（見95年訴字
    3277卷第219 頁），是以反訴原告主張其因反訴被告丙○○
    之要求，始將其與反訴被告丙○○合資購入之上開房地借名
    登記於反訴被告乙○○名下乙節，應屬可採。
  (三)反訴原告主張系爭206-22地號土地暨其上建號2 號房屋應有
    部分2/3 、建號3 號房屋權利範圍全部，亦為反訴原告與反
    訴被告丙○○各出資1/2 所購入，借名登記於反訴被告乙○○名下，惟反訴被告否認之。經查：
  1.反訴原告與反訴被告丙○○合資12萬元向訴外人楊學慧購入
    系爭206-22地號土地暨其上建號2 號房屋應有部分2/3 、建
    號3 號房屋權利範圍全部之事實，業據證人楊學慧證稱：反
    訴被告乙○○對上開房地提起分割共有物之訴，要求其出售
    上開房地出售，惟當時乙○○並未出庭，都是由丙○○代理
    出庭與其達成調解，談定買賣價金為12萬元，並由丙○○以
    交付支票1 張（實為本票，證人誤述為支票），並支付部分
    現金之方式付款，本件調解前其曾接獲丙○○寄發之存證信
    函，希望其能將上開房地出售予丙○○，該存證信函上所留
    聯絡電話則是反訴原告甲○○的電話等語（見本院95訴字32
    77卷第208 頁、第210 頁），足認實際出面處理上開房屋買
    賣事宜者乃反訴原告與反訴被告丙○○，而非反訴被告乙○○。又反訴被告丙○○交付訴外人楊學慧用以支付買賣價款
    之票據1 張，乃以中國農民銀行內門分行為付款人，發票日
    為93年5 月17日，受款人為反訴原告甲○○，面額77,727元
    之本票（下稱系爭本票），上開票款乃反訴原告與反訴被告
    丙○○合資購入系爭206-10地號土地之退稅款，由反訴原告
    甲○○背書透過反訴被告丙○○交予楊學慧用以支付買賣款
    ，至於買賣價金餘款再由反訴原告甲○○透過反訴被告丙○○交付現金42,273元之事實，業據反訴原告陳述綦詳（見本
    院卷第218 至219 頁），並有本票1 紙、中國農民銀行內門
    分行93年3 月22日簽呈1 份在卷可憑（見本院卷第224 至22
    5 頁、第198 至20 0頁），核其所述與證人楊學慧所證買賣
    價金之付款方式相符，反訴被告丙○○亦自認上開票款為退
    稅款無訛（見本院卷第148 頁），是以上開房地乃反訴原告
    與反訴被告丙○○合資自訴外人楊學慧購入之事實，已堪認
    定。反訴原告主張上開房地亦屬其與反訴被告丙○○依系爭
    合資契約購入之房地乙節，應屬可採。
  2.反訴被告雖辯稱：系爭206-22地號土地暨其上建號2 號房屋
    應有部分2/3 、建號3 號房屋權利範圍全部之實際買受人為
    反訴被告乙○○，惟委託反訴被告乙○○出面與訴外人楊學
    慧洽談買賣事宜，反訴原告並未出資購入上開房地云云（見
    本院卷第243 頁）。然查：
  (1)系爭206-22地號土地上之建號2 號、3 號房屋目前為空屋，
    並未出租供人使用之事實，業據反訴被告丙○○自承在卷（
    見本院卷第243 頁），核與反訴被告乙○○於他案審理中陳
    稱：其購入上開房地係為自住或投資等情不符（見95訴3277
    號卷第220 頁），反訴被告乙○○所述其購入上開房地之動
    機與目的顯不存在，尚難僅憑反訴被告乙○○為上開房地之
    登記名義人，即遽謂其為上開房地之真正買受人。
  (2)反訴被告丙○○固辯稱：系爭本票乃反訴原告用以支付其代
    墊系爭206-10地號土地之整地費5 萬元、鑑界費4 千元、農
    用證明書600 元等費用，合計54,600元，並抵付反訴原告前
    向其購買古董之借款4 千元，其則再支付反訴原告7,500 元
    ，以取得全部票款權利云云（見本院卷第149 頁），惟反訴
    原告否認之，反訴被告亦未提出任何繳費單據以為證明，其
    前開辯解自難認為真實，而不可採。
  (四)綜上，系爭206-22地號土地暨其上建號2 號、3 號房屋權利
    範圍全部，亦屬反訴原告與反訴被告丙○○依系爭合資契約
    購入之不動產，核計反訴原告與反訴被告丙○○係以總價27
    2,000 元購入上開房地，其中就系爭206-22地號土地暨其上
    建號2 號房屋應有部分1/3 ，係反訴原告與反訴被告丙○○
    各出資1/2 ，以152,000 元經本院88年度執字第29535 號強
    制執行拍賣事件標購取得，已如前述（見本院卷第68頁），
    其中就系爭206-22地號土地暨其上建號2 號房屋應有部分2/
    3 、建號3 號房屋權利範圍全部，則由反訴原告與反訴被告
    丙○○各以渠等標購系爭206-10地號土地退稅款1/2 出資，
    並由反訴原告再提出現金現金42,273元，亦經本院審認如前
    ，是以反訴原告就上開房地之出資比例已達其與反訴被告丙○○購入上開房地買賣價額之1/2 ，反訴原告主張系爭合資
    契約約定，其於系爭合資契約終止後，自得取得上開房地應
    有部分1/2 乙節，係屬可採。
  (五)又上開反訴原告應取得之持分，雖經反訴原告借名登記於反
    訴被告乙○○名下，惟並未約定契約止期，則反訴原告自得
    隨時終止系爭借名登記契約，反訴原告並主張以本件反訴起
    訴狀繕本之送達，作為終止系爭借名登記契約之意思表示，
    查本件反訴起訴狀繕本已於96年12月14日寄達反訴被告乙○○，有送達證書1 份在卷為憑（見本院卷第110 頁），是以
    系爭借名登記契約已於96年12月14日終止，則反訴原告請求
    反訴被告乙○○返還借名登記於其名下，分歸反訴原告取得
    之上開房地所有權應有部分1/2 ，係屬有據。
三、反訴被告有無同意或授權反訴原告代為出售系爭206-10地號
    土地及系爭206-22地號土地暨其上建號2 號、3 號房屋？若
    有，則反訴原告基於系爭合資契約及民法第231 條第1 項，
    或民法第546 條第3 項請求反訴被告丙○○賠償其因無法對
    訴外人即上開房地買受人郭銀生履行上開房地所有權移轉登
    記義務，而須返還郭銀生買賣訂金並支付違約金之損害，是
    否有理由？
  (一)反訴原告於93年6 月2 日與訴外人郭銀生簽立系爭買賣契約
    書，約定由郭銀生以195 萬元之代價向反訴原告買受系爭20
    6-10地號土地及系爭206-22地號土地暨其上建號2 號、3 號
    房屋，郭銀生並於立約當日交付反訴原告面額合計60萬元之
    支票2 紙，用以支付買賣訂金，雙方並約定反訴原告應於93
    年6 月14日提出相關產權移轉登記證件交予買方，並協同辦
    理產權移轉登記，惟反訴原告因無法移轉系爭206-22地號土
    地暨其上建號2 號、3 號房屋所有權移轉登記予郭銀生，遭
    郭銀生解除契約，並對反訴原告訴請違約賠償，經本院以93
    年度訴字第2146號給付違約金事件受理之，另對反訴原告提
    出詐欺告訴，經台灣高雄地方法院檢察署93年度他字第3831
    號詐欺案件受理之。反訴原告嗣於93年11月23日與郭銀生達
    成和解，由反訴原告返還郭銀生買賣訂金60萬元，並賠償違
    約金20萬元之事實，有買賣契約、和解書各1 件在卷為憑（
    見本院卷第19 0至191 頁、第192 頁），復為兩造所不爭執
    （見本院卷第144 頁），應認真實。
  (二)惟反訴被告丙○○辯稱：其非系爭買賣契約之當事人，系爭
    買賣契約與其無關，其既未同意亦未授權反訴原告出售登記
    於其子即反訴被告乙○○名下之系爭206-22地號土地暨其上
    建號2 號、3 號房屋予郭銀生等語。經查：
  1.按為委任事務之處理須為法律行為，而該法律行為依法應以
    文字為之者（如不動產物權之移轉或設定），其處理權之授
    與，固應以文字為之。惟買賣契約為債權契約，不須以文字
    為之，則委任處理該事務之委任契約，自亦毋庸以文字為之
    。受任人因處理該委任事務而負擔必要債務者，自得請求委
    任人代其清償，此觀民法第531 條、第546 條第2 項規定即
    明。次按無權利人就權利標的物所為之處分，經有權利人承
    認，始生效力，民法第118 條第1 項亦有明定。所謂有權利
    人之承認，無須踐行一定之方式，如有權利人就此有明示或
    默示之意思表示，雖未以書面為之，亦無妨於承認效力之發
    生，是以無權利人得權利人之同意後，就權利標的物所為之
    處分，亦應認為有效。
  2.本件反訴被告丙○○曾同意並授權反訴原告以自己名義，與
    訴外人即買受人郭銀生簽立系爭對系爭買賣契約之事實，業
    據證人即仲介王映朝證稱：「系爭206-10地號土地之地主為
    甲○○（即反訴原告），我與甲○○在和郭銀生接洽土地買
    賣事宜時，系爭206-22地號土地暨其上建物尚在辦理過戶中
    ，據其瞭解，上開土地係由甲○○及丙○○（即反訴被告）
    共同投資購買，我於93年6 月2 日當天帶同甲○○、丙○○
    及郭銀生委託之代書到高雄縣旗山鎮的卡拉OK店，由甲○○
    出面與郭銀生簽訂土地買賣契約書」、「（系爭買賣之）委
    任書是甲○○與丙○○一起在機場附近簽的，丙○○說土地
    由甲○○全權處理，…所以我未叫丙○○簽名，93年6 月2
    日共有6 人一同前往上開卡拉OK店，由甲○○與丙○○開一
    輛車，我與助理開一輛車，在簽約時丙○○都沒有說什麼，
    但事後他才說不要賣地」等語（見台灣高雄地方法院檢察署
    93 年 度他字第3831號卷，下稱93他字3831號卷第8 頁警詢
    筆錄、第28頁偵訊筆錄），復於本院另案審理中證稱：「（
    本件買賣）買主先付10萬定金，是開立彰化銀行旗山分行的
    支票交給丙○○，所開立的定金收據有給丙○○、甲○○簽
    名，93年6 月2 日買主有支付50萬元，亦以彰化銀行旗山分
    行的支票給付，我於當日與丙○○、甲○○一起到銀行兌現
    60萬元支票，兌現後丙○○、甲○○拿78,000元仲介費給我
    ，我當場開收據給他們兩位，餘款則由他們兩位對拆一半，
    後來隔天要交付印鑑證明時，丙○○才說這樣賣不划算，而
    不願意交出乙○○的印鑑證明，當時因為系爭建號3 號建物
    還未完成過戶登記，而丙○○全權交由甲○○處理，所以只
    由甲○○在系爭買賣契約上簽寫已收訖支票」等語（見本院
    95年度訴字第3277號卷第122 頁、第123 頁），而證人即買
    主郭銀生亦證稱：「93 年6月2 日當天王映朝帶同甲○○及
    乙○○之父（即反訴被告丙○○）依約前來，當日我就與甲○○簽訂不動產買賣契約書」等語（同上卷第10頁背面警訊
    筆錄），並於本院另案審理中證稱：「簽約當時代書、仲介
    （即王映朝）及兩造（即甲○○、丙○○）均有在場，當時
    丙○○是代替他兒子（即乙○○）出面處理，簽約當時丙○○並未反對，不然我就不會交錢出去，…我交50萬元給代書
    時，甲○○、丙○○、仲介、代書均在場」等語（見本院95
    訴字3277號卷第148 頁、第149 頁），經核證人王映朝、郭
    銀生就系爭買賣契約簽約及付款經過所述相符，亦與前述兩
    造所不爭執之系爭206-22地號土地暨其上建號2 號、3 號建
    物所有權移轉登記予反訴被告乙○○之時點相和，其證詞應
    可採信。是以本件反訴被告丙○○於反訴原告與郭銀生簽立
    系爭買賣契約書亦在場，且就系爭買賣契約書之約定內容均
    無異議，足見其已默示同意將上開房地出售予訴外人郭銀生
    ，並委任反訴原告以自己名義與郭銀生訂立系爭買賣契約，
    揆諸前引規定及說明，反訴原告與訴外人郭銀生所訂買賣契
    約自屬有效，且反訴被告丙○○於系爭買賣契約成立之同時
    即對反訴原告負有提出上開房地辦理所有權移轉登記相關證
    件之義務。反訴被告丙○○前開辯解核與事實有違，而不可
    採。
  (三)本件反訴原告與訴外人郭銀生簽立系爭買賣契約之行為，既
    經取得反訴被告丙○○之同意，則反訴被告丙○○上開同意
    行為，已令其負有使反訴原告得對郭銀生履行系爭206-10地
    號土地，及系爭206-22地號土地暨其上建號2 號、3 號房屋
    所有權移轉登記之義務，已如前述，亦即反訴原告自得基於
    前開法律關係請求反訴被告丙○○提出上開房地權移轉登記
    於其名下，俾使反訴原告得依系爭買賣契約之約定，對訴外
    人郭銀生履行出賣人義務，倘反訴原告怠於行使上開權利，
    則訴外人郭銀生亦得代位行使其權利，請求反訴被告丙○○
    移轉上開房地所有權登記。惟本件反訴原告既未循此法律關
    係，請求反訴被告履約，而選擇逕與訴外人郭銀生和解，則
    其所為判斷縱或基於商業上之考量，或基於訴訟經濟之考量
    ，惟均難認係屬其為反訴被告丙○○處理委任事務所受之損
    害，是反訴原告基於民法第546 條第3 項規定，請求反訴被
    告丙○○賠償其所受損害461,000 元，於法尚有未合，不得
    准許。
  (四)又反訴原告另依系爭合資契約及民法第231 條第1 項規定，
    請求反訴被告丙○○賠償因遲延交付辦理系爭206-22地號土
    地暨其上建號2 號、3 號房屋所有權移轉登記相關證件，而
    生之損害。惟查，反訴原告與反訴被告丙○○所締結之系爭
    合資契約內容，並未及於雙方應如何共同經營事業、反覆持
    續進行土地買賣之約定，僅約定於合資關係終止後，各依出
    資比例返還土地之事實，為兩造所不爭執（見本院卷第244
    、245 、247 頁），亦即反訴被告丙○○除於合資關係終止
    後，對反訴原告負有按其出資比例移轉其應得之房地所有權
    應有部分外，反訴被告丙○○並不因依系爭合資契約而對反
    訴原告負有提出上開房地相關辦理所有權移轉登記證件之義
    務，反訴被告丙○○自不因未提出上開證件而對反訴原告負
    有給付遲延責任，是以反訴原告主張依系爭合資契約及民法
    第231 條第1 項規定，請求反訴被告丙○○賠償其因未能對
    訴外人郭銀生履行買賣契約所受損害461,000 元，尚屬無據
    。
  (五)至於反訴被告丙○○是否因反訴原告與系爭買賣契約買受人
    郭銀生之和解行為而受有債務免除之利益，則未據反訴原告
    執為請求之依據，非屬本院得審認之範圍，附此敘明。
伍、綜上所述，原告依系爭合資契約，請求被告於合資契約終止
    後，按其出資比例將系爭206-10地號土地所有權應有部分1/
    2 移轉登記予原告，為有理由，應予准許。反訴原告於系爭
    合資契約終止後，終止其與反訴被告乙○○間之借名登記契
    約，請求反訴被告乙○○將相當於反訴原告出資比例之系爭
    206-22地號土地所有權應有部分1/2 ，暨其上建號2 號、3
    號房屋所有權應有部分均為1/2 ，均移轉登記予反訴原告，
    亦有理由，應准許之。惟反訴原告依系爭合資契約及民法第
    231 條第1 項，或民法第546 條第3 項規定，請求反訴被告
    丙○○賠償461,000 元部分，乃於法無據，應予駁回。
據上論結，本件原告之訴為有理由、反訴原告之訴為一部有理由
、一部無理由，依民事訴訟法第78條、第85條第1 項前段，判決
如主文。
中    華    民    國    97    年    5     月    27    日
                  民事第一庭  法  官  賴文姍
正本係照原本作成。
如不服本判決，應於送達後20日內，向本院提出上訴狀並表明上
訴理由，如於本判決宣示後送達前提起上訴者，應於判決送達後
10日內補提上訴理由書（須附繕本）。
中    華    民    國    97    年    5     月    27    日
                              書記官  林秀珍


司法院資訊處製作；財團法人民間司法改革基金會備份。
